【裁判字號】    98,建上易,14
【裁判日期】    990331
【裁判案由】    給付工程款
【裁判全文】
臺灣高等法院高雄分院民事判決        98年度建上易字第14號
上  訴  人  右宏有限公司
法定代理人  乙○○
訴訟代理人  康清敬律師
被 上訴 人  原和凡而有限公司
法定代理人  甲○○○
訴訟代理人  張格明律師
複 代理 人  丙○○
上列當事人間因給付工程款事件，對於民國98年8 月10日臺灣高
雄地方法院96年度建字第64號第一審判決提起上訴，本院於99年
3 月17日辯論終結，茲判決如下：
    主  文
上訴駁回。
第二審訴訟費用由上訴人負擔。
    事 實 及 理 由
一、被上訴人之法定代理人原為呂甲乙，於民國98年4 月10日訴
    訟進行中，變更為甲○○○，有經濟部公司基本資料查詢明
    細可稽（原審卷第268 頁），並為上訴人所不爭執，被上訴
    人聲明承受訴訟，核無不合，應予准許。
二、上訴人主張：伊於94年間承攬被上訴人位於高雄縣仁武鄉公
    館二巷2 之2 號之寺廟興建工程（下稱系爭工程），約定總
    工程款為新台幣（下同）110 萬4,660 元，另追加工程款為
    90萬3,970 元。惟被上訴人僅於95年3 月15日及同年5 月15
    日各給付1 、2 期工程款共77萬元，尚餘尾款123 萬7,970
    元尚未給付。至系爭工程雖有瑕疵，然被上訴人已受領並入
    住使用，足見瑕疵尚非重大，扣除瑕疵修補費後，伊僅請求
    70萬元。爰依承攬契約之法律關係，求為命被上訴人給付伊
    70萬元，及自支付命令送達翌日起至清償日止，按年息5%計
    算利息之判決。（至上訴人另請求被上訴人給付工程尾款53
    萬7,970 元本息部分，經原審判決上訴人敗訴，未據上訴，
    業已確定，確定部分不予載述。）
三、被上訴人則以：上訴人承攬之系爭工程，有無法修復之重大
    瑕疵，致不能達寺廟之使用目的，伊已於96年4 月9 日定期
    催告上訴人修補，惟上訴人仍未修補，伊乃於96年4 月18日
    向上訴人解除契約。承攬契約既經解除，上訴人自不得請求
    上開尾款。縱伊不得解除契約，僅得請求減少報酬，惟上訴
    人應賠償伊系爭工程之修補費用及重作費用共48萬7,901 元
    、上訴人重複計價11萬5,900 元、伊改建工程費用之損害
    302 萬6,484 元，予以抵銷後，伊無須再給付上訴人任何款
    項等語，資為抗辯。
四、原審判決駁回上訴人之請求，上訴人不服，就其中部分敗訴
    部分提起上訴，其上訴聲明：(一)原判決關於駁回上訴人後開
    第二項請求部分廢棄。(二)被上訴人應給付上訴人70萬元，及
    自支付命令送達翌日起至清償日止，按年息5%計算之利息。
    被上訴人則答辯聲明：上訴駁回。
五、兩造不爭執及爭執事項
甲、不爭執事項：
  (一)上訴人於94年間承攬被上訴人系爭工程，總工程款為110 萬
    4,660 元，另有追加工程，被上訴人已於95年3 月15日及同
    年5 月15日各給付其中1 、2 期工程款共77萬元。
  (二)原審卷第173 頁之工程略圖（下稱系爭工程略圖）係上訴人
    設計規劃。
乙、爭執之事項：
  (一)被上訴人解除契約是否合法？
  (二)被上訴人得否主張抵銷？
六、被上訴人解除契約是否合法？
  (一)按所承攬之工作為建築物或其他土地上之工作物，因可歸責
    於承攬人之事由，致工作發生瑕疵者，而其瑕疵重大致不能
    達使用之目的者，定作人得解除契約，民法第495 條第1 項
    、第2 項定有明文。
  (二)經查，原審就系爭工程主建物即寺廟部分及其附屬建物是否
    有瑕疵、瑕疵是否可修補、修補費用估計若干，經兩造同意
    送請高雄市建築師公會鑑定，鑑定結果如下（原審卷第152
    至221頁）：
  1.主建物即寺廟部分（下稱A 棟建物）：
  (1)經用經緯儀測量現有建築物，平面屬四邊形，非正方形亦非
    菱形，其建築物向右（東方）偏斜2 度2 至2 度4 ，其建築
    物並無建築主管機關核發之建造執照，又無建築工程設計圖
    ，結構計算書及施工圖說，故無法審定其結構是否安全，就
    目前判斷，無傾倒之慮，至於左牆向右偏斜2 度2 ，右牆向
    右偏斜2 度4 ，則無法校正。
  (2)正面大門（下稱D1）及左邊門（下稱LD2 ）、右邊門（下稱
    RD2 ）寬度相同均為158 公分，唯高度不同，LD2 高度為
    367 公分，RD2 高度為375 公分，相差8 公分，經核對測量
    成果圖，地坪非水平，向右下偏斜5.9 公分，門楣相差2.1
    公分，與測量結果相符，雖上訴人已以不銹鋼板調整視差，
    感覺上效果有限，故無法補救。
  (3)D1大門及LD2 與RD2 邊門順向開啟後，無法平貼內牆壁面，
    D1大門為4 扇雙開之摺疊門，鉸鍊左右各兩個，摺疊門扇之
    連接鉸鍊左右各4 個，LD2 與RD2 為兩扇雙開門，LD2 鉸鍊
    左右各2 個，RD2 鉸練左右各3 個，門鉸鍊分別以螺絲固定
    ，或以焊接固定，或以螺絲並焊接固定，參差不一，又位置
    不對稱，D1及LD1 、RD2 皆無門鎖及門閂，LD3 門把手鎖損
    壞，但已修復。D1修補費用為2 萬8,200 元，LD2 及RD2 修
    補費用為4 萬3,200元，合計7 萬1,400元。
  (4)前廊屋簷正面及左側尚未封板，鋼架裸露，左邊天花板約90
    公分寬尚未施作，天花板之面板不夠平整及密合。關於修補
    費用，前廊屋簷正面及左側封簷板依合約單價為1 萬6,000
    元、前廊天花板依合約單價為4,400 元。壓條及修邊依合約
    單價為4,100 元，以上共計2 萬4,500 元。
  (5)所有窗戶及門緣收邊不夠完善。其修補費用依合約單價共為
    6,756 元。
  (6)A 棟建物內牆及牆板，收邊及接頭有空隙，未能密合係材料
    與工未能配合所致。其修補費用為3,840 元。
  (7)建築物非正方形，天花板雖密合，但無法方正。
  (8)外牆之板面成輕微之波浪狀，並無金屬條壓實。如加壓條亦
    無法改善波浪狀現況。
  (9)屋頂出簷寬度尺寸不一，取材不夠嚴謹，致使面板未能密合
    。
  (10)建議事項: 上開第(6)及(8)項A 棟建物之內、外牆部分如需達
    到平整，清除波浪狀，似需拆除以新材料重作，其費用共為
    38萬1,405 元。
  2.附屬建物部分（下稱B 棟建物）：
    會客室無門框，餐廳部分僅有落地鋁門框，均無收邊，是否
    應收邊或完工，應視雙方約定而論。且兩造於原審均表示就
    B 棟部分並無瑕疵一節，並不爭執（原審卷第264 頁）。
  3.綜上，系爭工程A 棟建物之上述瑕疵，其中(1)建築基地，屬
    四邊形，但非正方形亦非菱形，其建築物向右（東方）偏斜
    2 度2 至2 度4 ，無法校正；(2)正面大門兩側邊門高度相差
    8 公分，經核對測量成果圖，地坪非水平，向右偏斜5.9 公
    分，門楣相差2.1 公分，無法補救；(7)因建築物非正方形，
    大廳天花板雖密合，但無法方正；(8)外牆之板面成輕微之波
    浪狀，並無金屬條壓實。如加壓條亦無法改善波浪狀現況；
    (9)屋頂出簷寬度尺寸不一，取材不夠嚴謹，致使面板未能密
    合等，共計5 項係無法修補之瑕疵，此為上訴人所不爭執（
    本院卷第18頁）。其餘(3)(4)(5)(6)修補費用合計10萬6,496 元
    （7 萬1,400 ＋2 萬4,500 ＋6,756 ＋3,840 ＝10萬6,496
    ），(6)(8)內外牆拆除重作費用共為38萬1,405 元。
  (三)又系爭工程略圖係上訴人設計規劃，為兩造所不爭（本院卷
    第17頁反面），證人即被上訴人法定代理人甲○○○證述：
    被上訴人興建系爭A 棟建物係作寺廟使用，所以在意其尺寸
    及方正，也有告訴上訴人要依照被上訴人土地正方形來繪圖
    ，因裡面是要供奉瑤池金母等神尊，所以一定要方正，現在
    廟宇有高低、且不方正、歪斜很大，被上訴人無法使用，所
    以要打掉重新改建等語（原審卷第239 至240 頁），且證人
    即上訴人法定代理人之夫鄭金松證述：系爭工程略圖是上訴
    人所繪製，圖面是長方形，四個角是直角，尺寸是依被上訴
    人所需尺寸繪製等語（原審卷第240 頁），依上開證言及系
    爭工程略圖所示，足證被上訴人確有要求上訴人須依其所需
    之尺寸、方位及四個角均為直角之四邊形以興建A 棟建物。
  (四)上訴人雖主張，因系爭建物所坐落之土地上有一山坡，A 棟
    建物若為方正，即會面對山頭或山角，始往右偏移，被上訴
    人於施工時全程在場，有告知被上訴人云云。此固經證人鄭
    金松證述：A 棟建物確實整個基座往右偏移2 度多，因為當
    時左邊有山坡，大門會撞到山坡，所以才要往右偏移，且因
    往右偏移，所以整個建築物基座就會變成不是直角，不是長
    方形或正方形，應該是平行四邊形，當初興建A 棟主建物若
    是正方形，則大門會撞到山坡一節，有告訴甲○○○，都是
    與甲○○○接洽等語（原審卷第241 頁）。惟證人甲○○○
    證述：鄭金松並未告知伊此事，而且A 棟之大門也不會撞到
    山，伊只在意建築物之尺寸，而且要方正，伊並沒有告訴上
    訴人門要避開什麼，因為土地對面沒有任何遮蔽物或山脈，
    建築物前面就是道路等語（原審卷第241 頁），已否認上訴
    人有告知A 棟建物要往右偏移2 度多，證人鄭金松復證述：
    就有口頭告知甲○○○興建A 棟建物若是正方形或長方形，
    則大門會撞到山坡一節，因時間久遠，無法舉證等語（原審
    卷第241 頁），是無從證明有何告知被上訴人之事實。參以
    現場雖有一小山坡，惟該山坡僅會擋到B 棟建物部分，並未
    擋到A 棟建物部分，此有照片1 幀可證（原審卷第199 頁）
    ，且上訴人主張：伊並不在意山坡會擋到B 棟部分，僅在意
    A 棟建物部分是否方正等語（原審卷第242 頁），益見並無
    上訴人主張A 棟建物若為方正，即會面對山頭或山角之事，
    是尚無A 棟建物應向右偏斜之不可歸責因素存在。足徵上訴
    人所繪製系爭工程略圖，圖面是長方形，四個角是直角，尺
    寸是被上訴人所需尺寸，惟上訴人並未依該工程略圖施作，
    自行將該建物往右偏移，其建築物向右偏斜2 度2 至2 度4
    ，致A 棟建物基座不方正，亦使其天花板無法方正，且無法
    修補。
  (五)至上訴人主張，被上訴人於施工時全程在場監工，且被上訴
    人明知工程有瑕疵，仍於95年3 月安裝神明供奉，受領使用
    迄今，足見並無工程有重大瑕疵致不能達使用目的情事，況
    係被上訴人拒絕其修補，自不得解除契約云云。惟系爭工程
    契約並未約定由被上訴人負責監工，且上訴人無法證明有告
    知被上訴人興建A 棟建物若是正方形或長方形，則大門會撞
    到山坡或山角，業如前述，被上訴人對上訴人施工之工法毫
    無所悉，尚難認被上訴人有何監督之責。又被上訴人雖於95
    年3 月即安置神明使用迄今（本院卷第68頁），然系爭工程
    既有上開無法修補之瑕疵存在，且系爭建築物並無建築主管
    機關核發之建造執照，又無建築工程設計圖，結構計算書及
    施工圖說，故無法審定其結構是否安全等情，有上開高雄市
    建築師公會鑑定報告可憑，是無法證明確係安全無虞。再以
    被上訴人於96年4 月4 日即寄發存證信函定期催告上訴人修
    補瑕疵，上訴人於同月9 日收受，因逾期未修補，被上訴人
    復於96年4 月17日寄發存證信函予上訴人解除契約，上訴人
    於同月18日收受，此有各該存證信函、回執可按（原審卷第
    54至59頁），準此，被上訴人縱受領使用系爭建物，難謂即
    已接受該瑕疵並當然拋棄瑕疵修補請求權或解除契約之權利
    。至上訴人所述被上訴人拒絕其修補云云，惟未舉證證明於
    被上訴人於解除契約前有何拒絕情事，亦不足採。從而上訴
    人上開主張尚無從採為有利之認定。
  (六)再者，系爭A 棟建物係作寺廟使用，B 棟建物作為寺廟之會
    客室、臥房、廚房、浴廁使用，A 棟建物與B 棟建物之間有
    通道相隔，通道上方有屋頂相連，且A 、B 兩棟建物均位於
    高雄縣仁武鄉公館二巷2 之2 號範圍內，使用同一門牌、同
    一庭院、並由同一大門出入道路等情，業經本院勘驗明確，
    有勘驗筆錄、現場圖、照片可憑（本院卷第38至56頁），顯
    見B 棟建物係助A 棟建物之效用，而不具構造上與使用上之
    獨立性，是B 棟建物為A 棟建物之附屬建物，並非獨立之建
    物，堪予認定。又A 棟建物為被上訴人供奉神明所用之寺廟
    ，其建物應依兩造約定之尺寸、方位及方正來興建，然上訴
    人所興建之A 棟建物有上述無法修補之瑕疵，此係可歸責於
    上訴人，且該建築物並無建築主管機關核發之建造執照，又
    無建築工程設計圖，結構計算書及施工圖說，故無法審定其
    結構是否安全，故該瑕疵應屬重大致不能達使用之目的。而
    A 棟建物為主建物，B 棟建物為其附屬建物，具有不可分之
    關係，從而，被上訴人於96年4 月4 日定期催告上訴人修補
    ，上訴人於同月9 日收受，因逾期未修補，被上訴人依民法
    第495 條第2 項之規定，於96年4 月17日向上訴人解除系爭
    工程之承攬契約，上訴人於同月18日收受，此有各該存證信
    函、回執可按（原審卷第54至59頁），均如前述，該解除契
    約即屬合法，系爭承攬契約既經合法解除，被上訴人自無庸
    給付上訴人上開尾款，被上訴人之抗辯，自屬可採。
七、系爭工程既有可歸責於上訴人之事由，且其瑕疵重大致不能
    達使用之目的，被上訴人解除本件承攬契約係屬合法，則兩
    造承攬契約既已合法解除，上訴人依系爭承攬契約向被上訴
    人請求給付上開尾款，為無理由，是第二爭點即若上訴人請
    求有理由，被上訴人得否主張抵銷，即無審究之必要。
八、綜上所述，上訴人本於承攬契約之法律關係，請求被上訴人
    給付70萬元，及自支付命令送達翌日起至清償日止，按年息
    5%計算之利息，為無理由，不應准許。原審為上訴人敗訴之
    判決，並無不合。上訴意旨指摘原判決不當，求予廢棄改判
    ，為無理由，應予駁回。又本件事證已臻明確，兩造其餘攻
    擊防禦方法及舉證，核與判決結果不生影響，爰不予論述，
    併此敘明。
據上論結，本件上訴為無理由，依民事訴訟法第449 條第1 項、
第78條，判決如主文。
中    華    民    國    99    年    3     月    31    日
                            民事第五庭
                                審判長法官  蔡明宛
                                法      官  曾錦昌
                                法      官  魏式璧
以上正本證明與原本無異。
本判決不得上訴。
中    華    民    國    99    年    3     月    31    日
                                書  記  官  林佳蓉

司法院資訊處製作；財團法人民間司法改革基金會備份。
